【裁判字號】    95,上訴,2202
【裁判日期】    950816
【裁判案由】    詐欺等
【裁判全文】
臺灣高等法院刑事判決                95年度上訴字第2202號
    上  訴  人
    即  被  告  丁○○
    選任辯護人  許卓敏律師
                邱俊傑律師
                賴志凱律師
上列上訴人因詐欺案件，不服臺灣士林地方法院95年度訴字第27
號，中華民國95年4月12日第一審判決（聲請簡易判決處刑案號
：臺灣士林地方法院檢察署94年度核退偵字第24號），提起上訴
，本院判決如下：
    主  文
上訴駁回。
    事實及理由
一、本案經本院審理結果，認第一審以上訴人即被告丁○○連續
    幫助常業詐欺，處有期徒刑7月。其認事、用法及量刑均無
    不當，應予維持，並引用第一審判決書記載之事實、證據及
    理由（如附件）。
二、
（一）本件被告所犯之犯行，經檢察官以幫助常業詐欺一罪起訴
      ，本院審理結果，亦認為構成常業詐欺罪之幫助犯，雖95
      年7月1日修正施行之刑法，已刪除第340條常業詐欺罪之
      規定，但本件被告所犯本罪之時間在刑法修正施行前，而
      當時常業詐欺罪，其法定本刑為1年以上7年以下有期徒刑
      ，得併科5萬元以下罰金，刑法修正後，因常業犯已經刪
      除，應將所犯之幫助詐欺罪分論併罰，合併計算其法定最
      高本刑顯然較原常業犯之法定刑為重，依刑法第2條第1項
      之規定比較結果，應適用較輕之修正前刑法第340條而論
      以幫助常業詐欺罪。故被告之選任護人主張因常業詐欺罪
      業已刪除，被告應僅論以幫助普通詐欺罪云云，顯不可採
      。
（二）被告行為後，刑法第56條連續犯之規定，亦業於94年1月7
      日修正公布刪除，並於95年7月1日施行，則被告之犯行，
      因行為後新法業已刪除連續犯之規定，此刪除雖非犯罪構
      成要件之變更，但顯已影響行為人刑罰之法律效果，自屬
      法律有變更，依新法第2條第1項之規定，比較新、舊法結
      果，仍應適用較有利於被告之行為時法律即舊法論以連續
      犯（最高法院95年第8次刑事庭會議決議參照）。故被告
      先後2次交付帳戶之存摺、提款卡及密碼予「廖仔」，幫
      助他人犯常業詐欺罪及洗錢罪，時間緊接，且分別係觸犯
      構成要件相同之罪名，顯各係基於概括犯意反覆為之，為
      連續犯，應依修正前刑法第56條之規定論以一罪，並加重
      其刑。
（三）被告行為後刑法第56條、第340條之規定雖經修正，業如
      前述，惟行為後，法律有變更者，依修正前刑法第2條第1
      項之規定，以適用裁判時法為原則，如行為時法有利於行
      為人，則例外適用行為時法；依修正後刑法第2條第1項規
      定，以適用行為時法為原則，惟如裁判時法有利於行為人
      ，則例外適用裁判時法。以往實務見解，認原判決未及比
      較適用新舊法時，上訴後，雖比較結果以舊法有利於行為
      人，而原判決別無其他撤銷事由，仍應由本院以此為由撤
      銷改判。惟修正後之規定係以適用行為時法為原則，因此
      原判決雖未及比較適用，然上訴本院後，經比較新舊法，
      行為後之法律並非較有利於行為人，仍應適用行為時法，
      則原判決適用行為時法即無不當，自不構成撤銷理由，併
      予敘明。
三、被告上訴意旨略以：原審量刑過重云云。惟查，原審已於理
    由欄第二項詳細說明經審酌被告僅係因需錢孔急，貪圖小利
    ，即提供帳戶供詐欺集團使用，至使無辜之人受詐欺犯罪之
    害，所受財產損失甚鉅，並增加被害人尋求救濟之困難，亦
    使犯罪之追查趨於複雜，間接助長詐騙財產犯罪之氣焰，犯
    罪所生危害非輕，惟犯後坦承犯行，並已陸續賠償款項予被
    害人之一丙○○，足認犯後態度良好，並其犯罪之動機、目
    的、手段、生活狀況、智識程度等一切情狀，量處被告有期
    徒刑7月，以示懲儆。原判決就量刑輕重之準據既已論敘綦
    詳，是被告上訴指摘原審量刑過重，為無理由，應予駁回。
    至被告雖提出其罹患僵直性脊椎炎之診斷證明，惟依被告所
    提出之資料，該病並非不能於獄中持續治療，且亦非法定之
    刑罰減輕事由，故該診斷證明書亦不得作為被告減刑之依據
    ，併予敘明。
據上論結，應依刑事訴訟法第373條、第368條，判決如主文。
本案經檢察官邱美育到庭執行職務。
中    華    民    國    95    年    8     月    16    日
                  刑事第八庭審判長法  官  鄭文肅
                                  法  官  江國華
                                  法  官  楊炳禎
以上正本證明與原本無異。
如不服本判決，應於收受送達後10日內向本院提出上訴書狀，其
未敘述上訴之理由者並得於提起上訴後10日內向本院補提理由書
（均須按他造當事人之人數附繕本）。
                                  書記官  廖素花
中    華    民    國    95    年    8     月    17    日
附錄本案論罪科刑法條全文
修正前刑法第340條
以犯第339 條之罪為常業者，處1 年以上7 年以下有期徒刑，得
併科5萬元以下罰金。
附件：
【裁判字號】 95 , 訴 , 27
【裁判日期】 950412
【裁判案由】 詐欺
【裁判全文】
臺灣士林地方法院刑事判決                95年度訴字第27號
聲  請  人  臺灣士林地方法院檢察署檢察官
被      告  丁○○
上列被告因詐欺案件，經檢察官聲請以簡易判決處刑（94年度核
退偵字第24號），因本院士林簡易庭認不宜以簡易判決處刑（94
年士簡字第761 號），簽移本院改依通常程序審理，嗣被告於本
院準備程序為有罪之陳述，經本院合議庭裁定由受命法官獨任依
簡式審判程序審理，並判決如下：
    主  文
丁○○連續幫助常業詐欺，處有期徒刑柒月。
    事  實
一、丁○○於民國92年4 月23日，由報紙分類廣告得知有人欲收
    購他人在金融機構開立帳戶之存摺、提款卡，其因女友積欠
    地下錢莊債務，需錢孔急，雖明知申請金融帳戶使用係輕而
    易舉之事，不詳之人使用他人金融帳戶使用之行徑，常與財
    產犯罪之需要密切相關，該等不自行申辦帳戶使用，反以高
    價收買他人存摺之人，可能即係為遂行不法所有意圖，而以
    該帳戶充作詐欺取款之工具，一旦將存摺、提款卡等帳戶工
    具交予不熟識之他人使用，可能幫助以詐欺為常業之犯罪集
    團利用該帳戶，誘騙被害人將金錢匯入帳戶，且亦明知犯罪
    集團取得該等因重大犯罪所得金錢後，只需持提款卡由帳戶
    領出現金，則可使被害人或警方僅能查知非實際取得款項之
    帳戶名義人，而無從追查該金錢之實際流向，進而達到掩飾
    或隱匿重大犯罪所得之目的，仍不違其本意，而基於幫助洗
    錢及幫助常業詐欺之概括犯意，循廣告上刊登之電話聯絡，
    而先後與2 名姓名年籍均不詳成年人及綽號「廖仔」之成年
    男子聯絡，約定以每個帳戶新臺幣（下同）1,300 至1,500
    元不等之代價，由丁○○提供自己之金融帳戶連同存摺、提
    款卡予渠等使用。丁○○乃先於同年4 月下旬某日，在北區
    郵政管理局前，將其前於77年間向郵政儲金匯業局（現改制
    為中華郵政股份有限公司，下稱中華郵政）士林社子郵局所
    申請開立之帳戶（局號000000-0號、帳號000000-0號）存摺
    連同提款卡及密碼，交予該綽號「廖仔」之成年男子，復於
    92年5 月2 日下午1 時許，依「廖仔」之指示，先前往位在
    台北市○○區○○路之台新銀行開立存款帳戶（戶名：丁○○、帳號：00000000000000號），再前往位在台北市○○區
    ○○路之第一商業銀行（下稱第一銀行）士林分行開立活期
    存款帳戶（戶名：丁○○、帳號；00000000000 號），並均
    領得存摺、提款卡後，旋於翌日（即92年5 月3 日）中午12
    時許，在台北市○○○路與忠孝東路口，將上開第一銀行、
    台新銀行之帳戶存摺、提款卡及密碼交予「廖仔」，「廖仔
    」並依約交付3 千元予丁○○以為報酬。「廖仔」取得上開
    金融帳戶之存摺、提款卡後，遂與其所屬之詐欺集團憑以為
    詐欺工具（惟台新銀行帳戶部分，並無任何被害人指述將款
    項匯入而被害），意圖為自己不法所有，而基於以詐欺取財
    為常業之犯意，先後於附表所示之時間，以附表所示手段，
    向附表所示被害人詐騙金錢至丁○○所提供之上開帳戶後，
    旋以丁○○交付之提款卡，將帳戶內所詐得之贓款領出得手
    ，進而隱匿因常業詐欺之犯罪所得。嗣丁○○於92年5 月30
    日上午11時30分許，前往臺北市○○區○○路309 號第一銀
    行欲辦理匯款時，經該行行員發現丁○○之帳戶已遭列為警
    示監控帳戶，旋即報警處理查獲，始悉上情。
二、案經臺北市政府警察局士林分局報告臺灣士林地方法院檢察
    署檢察官偵查起訴。
    理  由
壹、證據能力之認定；
一、按簡式審判程序之證據調查，不受第159 條第1 項之限制，
    刑事訴訟法第273 條之2 定有明文，是依上開規定，於行簡
    式審判程序之案件，被告以外之人於審判外之陳述，除有其
    他不得作為證據之法定事由外，應認具有證據能力。
二、查本案被害人丙○○、甲○○於警局初詢及被害人乙○○迭
    於警詢、偵查中之指述、證人吳淑貞於警詢之證述，雖均係
    被告以外之人於審判外之陳述，惟因本案採行簡式審判程序
    ，復無其他不得做為證據之法定事由，揆諸首揭說明，應認
    具有證據能力。
貳、本案論罪科刑
一、犯罪行為之認定
(一)被告丁○○如何因需錢孔急，而於前揭時、地，循報紙分類
    廣告，將自己所有之帳戶連同存摺、提款卡及密碼等，以3,
    000 元為代價，售予素不相識之「廖仔」等情，業據被告於
    本院審理時供承不諱，並有分類廣告1 則（附於93年度偵字
    第1463號卷，下稱偵字卷，第46頁）、郵政存簿儲金開戶資
    料（附於偵字卷，第45頁）、第一銀行93年1 月2 日一士字
    第2 號函附之丁○○帳戶開戶資料（附於偵字卷第8 至11頁
    ）等件可憑，堪認屬實。又被告出售上開帳戶時，即已明知
    該等帳戶可能遭持以供詐欺犯罪所用乙情，亦據其於偵查中
    自承：「（問：你明知將設立帳號的資料給他人可能會造成
    詐欺之類的事情，為何你還要做）因為被錢逼到。」等語明
    確（見94年核退偵字第24號卷，下稱核退偵字卷，第26頁）
    ，且按金融存款帳戶，事關存戶個人財產權益之保障，與存
    戶之印鑑章結合，其專屬性、私密性更形提高，除非本人或
    與本人具密切之關係者，難認有何理由可自由流通使用該存
    摺、印章，一般人亦均有應妥為保管存摺、印鑑章，以防止
    存摺、印鑑章被他人冒用之認識，縱有特殊情況偶有將存摺
    、印鑑章交付他人之需，亦必深入瞭解其用途後再行提供以
    使用，恆係吾人日常生活經驗與事理；且金融帳戶為個人理
    財之工具，申請開設金融帳戶並無任何特殊之限制，一般民
    眾皆可以存入最低開戶金額之方式申請開戶，一個人可以在
    不同之金融機構申請多數之存款帳戶使用，並無何困難，此
    乃眾所週知之事實。則依一般人之社會生活經驗，苟見非親
    非故之人不以自己名義申請開戶，反而以出價收購或租用之
    方式向他人蒐集金融機構帳戶供己使用，衡情對收購者將所
    收購之帳戶用於隱匿犯罪所得乙節當有預見，況觀諸現今社
    會上，詐騙集團收購人頭帳戶，持以作為信貸、手機簡訊詐
    欺之事，常有所聞，出賣或出借帳戶予非親非故之人，受讓
    人係為謀非正當資金進出，而隱瞞其資金流程及行為人身份
    曝光之不法使用，幾乎已成為人盡皆知之犯罪手法等情，益
    當信而有徵。從而，被告仍將自己之上開金融機構帳戶連同
    存摺、提款卡及密碼出售予「廖仔」以賺取對價，則該收購
    帳戶之人將該等帳戶用來供自己或他人作為詐欺取財之取款
    之工具，及供隱匿犯罪所得之用，實為被告所預見，且為被
    告所容忍及允許，亦即不違反被告之本意，被告具有不確定
    幫助故意至為灼然。
(二)又查，「廖仔」如何於取得被告交付之帳戶存摺、提款卡及
    密碼後，即於附表所示時間，以附表所示佯稱退稅方式，使
    附表所示被害人陷於錯誤後，再利用被告所交付之上開帳戶
    作為收取詐欺款項之工具，使被害人將附表所示金額之金錢
    匯入該等帳戶，而遭騙損失等情，業據被害人丙○○、甲○○於警局初詢及被害人乙○○迭於警詢、偵查中指述渠等因
    接獲詐騙電話而陷於錯誤，乃依指示將款項匯入丁○○帳戶
    ，事後並報警處理等被害情節（見偵字卷第30頁至第40頁、
    核退偵字卷第26至27頁）及證人吳淑貞於警詢時證述被告前
    往其服務之銀行辦理存款業務，經伊發覺被告帳戶已遭列為
    警示監控帳戶，乃報警處理而查獲被告等語（見偵字卷第41
    頁）相符，又附表編號1 、2 所示詐欺犯行部分，有華僑銀
    行自動櫃員機交易明細表、苗栗縣警察局苗栗分局受理各類
    案件紀錄表及報案三聯單、新竹國際商銀自動櫃員機交易明
    細表、雲林縣警察局北港分局北港派出所受理各類案件紀錄
    表及報案三聯單各1 紙（分別附於偵字卷第51頁至第52頁、
    第58至第61頁）、士林社子郵局丁○○帳戶之客戶歷史交易
    清單2 紙（附於核退偵字卷第15、16頁）在卷可憑；附表編
    號3 部分，亦有第一銀行93年1 月2 日一士字第2 號函附之
    資金往來資料1 份、臺灣中小企業銀行自動櫃員機交易明細
    表7 紙、第一銀行未登摺帳項查詢清單2 紙、臺北縣政府警
    察局新店分局受理刑事案件報案三聯單及受理各類案件紀錄
    表各1 紙（分別附於偵字卷，第8 至10頁、第48頁、第54頁
    至第57頁）、第一銀行存款明細分類帳2 紙（附於核退偵字
    卷，第17至18頁）等件在卷可稽，堪認屬實。再查，附表所
    示被害人等均係因不詳之人以佯稱退稅為由，通知回電，嗣
    渠等回電後，對方即指示渠等至自動付款機操作，而誤將帳
    戶內款項匯出，被告亦供承其係按報紙分類廣告撥打電話聯
    絡出賣帳戶事宜，且對方有包括「廖仔」在內至少3 名以上
    之成年人接聽電話，由此可知，向被告收購帳戶者，實係具
    分工之詐騙集團，其一方面取得被告之帳戶使用而得隱匿自
    己之身分，另一方面則利用一般人對於自動付款機轉帳功能
    較不熟悉之弱點，及假借政府稅務機關辦理退稅之名義，取
    得被害人之信賴並放鬆被害人之警戒心後，再假冒稅務機關
    人員以專業之角度指導被害人操作自動付款機之方式，使被
    害人陷於錯誤而進行轉帳，該等詐欺犯行顯係經過縝密之籌
    畫及犯罪分工，始得於短短數日內，即詐得如附表所示近百
    萬元之款項，因之，向被告收購帳戶之詐騙集團顯以此詐欺
    犯行為職業，甚為明確。
(三)綜上，本案被告犯行，事證明確，堪予認定，應依法論科。
二、論罪科刑
(一)按洗錢防制法係以防制洗錢，以追查重大犯罪為其目的，此
    觀乎同法第1 條立法意旨甚明，又依同法第2 條第1 款之規
    定，掩飾或隱匿因自己重大犯罪所得財物之行為即該當洗錢
    行為，準此，行為人利用人頭帳戶作為取得重大犯罪所得之
    工具，再將該帳戶內之犯罪所得款項以現金提出，因人頭帳
    戶名義人本身並非實際重大犯罪行為人，且其對於實際利用
    該帳戶之人為何，並無所悉，犯罪偵查機關僅能知悉犯罪所
    得一度進入人頭帳戶，惟無從追查款項由帳戶領出後之實際
    流向，該等犯罪所得即獲隱匿，該重大犯罪之追查亦將因金
    錢流向中斷而受阻，是該等利用金融人頭帳戶作為取得並隱
    匿重大犯罪所得工具之行為，衡諸首揭洗錢防制法制之立法
    意旨，自屬該法第2 條第1 款所欲規範禁止之洗錢行為。
(二)查被告將其自己之帳戶交予詐欺集團使用，該集團因而得以
    利用帳戶作為取得詐欺贓款之工具，並同時隱匿其為實際詐
    欺犯罪行為人之身分，進而達到阻斷資金流向，而得以隱匿
    犯罪所得之目的。核被告所為，係犯刑法第30條第1 項、第
    340 條常業詐欺罪之幫助犯及洗錢防制法第9 條第1 項洗錢
    罪之幫助犯。公訴人於本院審理時，雖表示就被告涉犯洗錢
    防制法第9 條第1 項洗錢罪之幫助犯部分撤回，惟因此部份
    犯行，與被告涉犯常業詐欺罪之幫助犯部分，有想像競合犯
    之裁判上1 罪關係（詳後述），基於審判不可分原則，該撤
    回自不生效力，附此敘明。被告先後2 次交付帳戶之存摺、
    提款卡及密碼予「廖仔」，幫助他人犯常業詐欺罪及洗錢罪
    ，時間緊接，且分別係觸犯構成要件相同之罪名，顯各係基
    於概括犯意反覆為之，為連續犯，應分別依刑法第56條之規
    定以1 罪論，並加重其刑，又被告同一交付帳戶存摺、提款
    卡密碼之幫助行為，同時觸犯上開2 罪名，為想像競合犯，
    應依刑法第55條之規定，從1 重論以常業詐欺罪之幫助犯。
    再其行為僅止於幫助，爰依刑法第30條第2 項之規定，按正
    犯之刑減輕之，並就上開刑之加減，依法先加後減之。
(三)爰審酌被告僅係因需錢孔急，貪圖小利，即提供帳戶供詐欺
    集團使用，至使無辜之人受詐欺犯罪之害，所受財產損失甚
    鉅，並增加被害人尋求救濟之困難，亦使犯罪之追查趨於複
    雜，間接助長詐騙財產犯罪之氣焰，犯罪所生危害非輕，惟
    犯後坦承犯行，並已陸續賠償款項予被害人之一丙○○，有
    卷附郵政儲金劃撥單影本9 紙在卷可稽，足認犯後態度良好
    ，並其犯罪之動機、目的、手段、生活狀況、智識程度等一
    切情狀，量處如主文所示之刑，以示懲儆。
(四)末按共同正犯因相互間利用他人之行為，以遂行其犯意之實
    現，本於責任共同之原則，有關沒收部分，對於共犯間供犯
    罪所用之物，自均應為沒收之諭知，惟幫助犯僅係對於犯罪
    構成要件以外行為為加工，並無共同犯罪之意思，自不適用
    該責任共同原則，對於正犯所有供犯罪所用之物或犯罪所得
    之物，亦為沒收之諭知（最高法院89年台上字第6946號、91
    年台上字第5583號判決參照），查上開銀行存摺、提款卡等
    物，均據被告販售予「廖仔」持以犯罪，已屬正犯「廖仔」
    所有並供犯罪所用之物，被告僅係幫助犯之身分，揆諸前開
    說明，爰不為沒收之諭知，附此敘明。
據上論斷，應依刑事訴訟法第452 條、第273 條之1 第1 項、第
299 條第1 項前段，洗錢防制法第9 條第1 項，刑法第11條前段
、第56條、第30條第1 項、第2 項、第340 條、第55條，判決如
主文。
本案經檢察官林聰良到庭執行職務。
中    華    民    國    95    年    4     月    12    日
                  刑事第七庭法  官  吳祚丞
以上正本證明與原本無異。
如不服本判決，應於判決送達後10日內，向本院提出上訴狀。
                            書記官  林立原
中    華    民    國    95    年    4     月    17    日
┌─┬─────┬──────────────┐
│  │被害人    │遭  詐  騙  過  程          │
├─┼─────┼──────────────┤
│1 │丙○○    │於92年5 月7 日11時許，某不詳│
│  │          │姓名年籍之成年男子撥打電話給│
│  │          │丙○○之妻，向其妻謊稱為北港│
│  │          │稅捐處人員，欲退還稅金予潘茂│
│  │          │昌，並留有電話要求丙○○回電│
│  │          │，致使丙○○誤信為真並回電聯│
│  │          │絡，進而於92年5 月7 日，依電│
│  │          │話中不詳成年男子所佯稱可利用│
│  │          │提款機退款之指示，自持提款卡│
│  │          │前往華僑銀行北港分行提款機，│
│  │          │將其帳戶內之款項99,863元，以│
│  │          │提款機轉帳方式，匯入丁○○之│
│  │          │士林社子郵局帳戶（局號0001  │
│  │          │42-1號、帳號000000-0號）    │
├─┼─────┼──────────────┤
│2 │甲○○    │於92年5 月7 日下午2 時許，某│
│  │          │不詳姓名年籍之成年男子撥打電│
│  │          │話給甲○○，向其稱渠為國稅局│
│  │          │之人員，欲退還稅金予甲○○，│
│  │          │並留有電話供其查詢，致使邱其│
│  │          │光誤信為真，遂於同日下午2 時│
│  │          │45分許，依電話中不詳成年男子│
│  │          │所佯稱可利用提款機退款之指示│
│  │          │，自持提款卡前往位於苗栗縣公│
│  │          │館鄉○○路新竹國際商業銀行公│
│  │          │館分行提款機，將其帳戶內之款│
│  │          │項99,863元，以提款機轉帳方式│
│  │          │，匯入丁○○上開士林社子郵局│
│  │          │帳戶內。                    │
├─┼─────┼──────────────┤
│3 │乙○○    │於92年5 月26日下午3 時許，某│
│  │          │不詳姓名年籍之成年男子撥打電│
│  │          │話給乙○○，向其謊稱渠為國稅│
│  │          │局人員，欲退還稅金予乙○○，│
│  │          │並留有電話供其查詢，致使楊瑞│
│  │          │勤誤信為真並依該電話回電聯絡│
│  │          │，進而於同日下午3 時24分許，│
│  │          │依電話中不詳成年男子所佯稱可│
│  │          │利用提款機退款之指示，自持提│
│  │          │款卡前往臺北縣新店市○○路臺│
│  │          │灣中小企業銀行提款機，將其帳│
│  │          │戶內之款項99,982元、99,983元│
│  │          │、99,984元、99,985元、99,986│
│  │          │元、99,987元、67,999元，以提│
│  │          │款機轉帳方式，匯入丁○○前開│
│  │          │第一銀行士林分行帳戶（帳號：│
│  │          │00000000000 號）            │
└─┴─────┴──────────────┘


司法院資訊處製作；財團法人民間司法改革基金會備份。
